臺灣高等法院刑事判決　　　　　　　　94年度上易字第1566號
上　訴　人　臺灣士林地方法院檢察署檢察官
被　　　告　丁○○
　　　　　　　　　　　號4樓
選任辯護人　黃景安律師
上列上訴人因被告重利案件，不服臺灣士林地方法院94年度易字
第77號，中華民國94年7月6日第一審判決（起訴案號：臺灣士林
地方法院檢察署90年度偵字第9632號、93年度偵續一字第20號）
，提起上訴，本院判決如下：
    主  文
上訴駁回。
    理  由
一、本案經本院審理結果，認第一審判決以不能證明被告丁○○
    犯有刑法第 344條之重利罪，而為無罪之諭知，經核並無違
    誤，應予維持，並引用第一審判決書記載之證據及理由（如
    附件）。
二、公訴人上訴意旨以：
（一）犯罪事實欄一部分之事實，業據證人丙○○於警詢中證稱
      ：我因做生意急需現金週轉，就向甲○○借了由甲○○胞
      弟高文煌代為簽發甲○○之合作金庫古亭支庫支票，85年
      7月15日、面額20萬元；85年7月20日、面額20萬元；85年
      8月1日、面額10萬元 3張支票共面額50萬元，拿到被告住
      處向她借款現金週轉，期限是兩個月，被告以其專以借貸
      ，收取6分利息之重利，先當場扣取6萬元利息，再將該 3
      張借貸支票交給被告，並於到期日經被告提示均獲兌現（
      見偵查卷第14頁）；及至偵查中證稱：我有向被告借錢，
      之所以找被告調現，是因為在三溫暖認識，被告有提過拿
      支票來就可以調現，利息6分。我向甲○○拿了3張支票，
      各為20萬元、20萬元、10萬元向被告共借了50萬元，利息
      2個月6萬元，錢是在被告的住處1次給的。利息6萬元她在
      借錢時已先扣除，我只實拿44萬元。我會向被告借錢，是
      因為做生意缺錢又調不到錢，所以就借支票向她借。我們
      約定支票到期就自動軋票，3 張都有軋進去（見偵查卷第
      76頁至第77頁）。核與證人甲○○於警詢供稱：我是連續
      分別於85年7月15日、7月20日、8月1日 3次，由美國洛杉
      磯住宅打電話給丁○○，經獲得她同意，再通知我弟弟高
      文煌代為簽發我合作金庫古亭支庫支票，面額分別為20萬
      元、20萬元、10萬元，到期日分別為85年9月20日、9月20
      日、10月1日3紙支票，交由借款人丙○○持往丁○○住處
      ，向丁○○借調50萬元現金週轉，丁○○當場扣取 6分利
      息6萬元，僅給付借款44萬元，所開具之借款支票期限2個
      月，於到期日均由丁○○提示兌現（見偵查卷第12頁）情
      節相符，並有付款人為臺灣省合作金庫古亭支庫、發票人
      范甲○○、背書人均為丙○○、發票日為85年 9月15日、
      85年9月20日及85年10月1日，面額為20萬元、20萬元及10
      萬元之支票影本各乙紙（見偵查卷第37頁至38頁）在卷可
      稽經查，足見被告確有出借50萬元予丙○○，並向丙○○
      收取6萬元利息之事實。
（二）犯罪事實欄二部分之事實，已據證人張千鶴於警詢供稱：
      我是於89年元月初要拿土地買賣資料到乙○○住處給她時
      ，甲○○剛好在場與丁○○談論借貸事宜，我親眼目睹丁○○向甲○○收取6分的利息，且借款時當場扣取6分利息
      。她們之前還在洽談借貸事宜時，我已聽過好幾次？均是
      6 分的重利（見偵查卷第15頁）；及至偵查中結稱：我認
      識甲○○和丁○○，我有聽到乙○○因要買土地所以向丁○○借錢，陸續聽到很多人向丁○○借錢，我就問她們錢
      如何算利息，她們說6分利，利息先扣。有1次，在89年 1
      月初，我當場看見甲○○要向被告借 100萬元，被告拿90
      幾萬元，未在房裡面點錢（見偵查卷第129頁至第130頁）
      。證人林經舜於警詢中供稱：我於89年元月份至 2月份間
      ，暫住於乙○○位於林森北路住處時，我曾多次聽到甲○○及丁○○等人在談論借貸事宜，且聽到丁○○說她借錢
      時是收取6分利息，沒有6分利息她是不可能借人的，而且
      借款時需先扣除兩個月之利息，是從借款現金中立即扣取
      利息，再將餘額款項交予借款人」（見偵查卷第20頁），
      核與告訴人甲○○指訴情節相符，復有付款人臺灣省合作
      金庫古亭支庫、發票人范甲○○、發票日89年2月2日．面
      額100萬元之支票影本1紙在卷為憑，足見告訴人甲○○指
      稱持100萬元支票 1紙向被告借款100萬元時，被告即向甲○○收取月息6分之重利之事實，堪以採信。
（三）犯罪事實欄三部分之事實，已據證人甲○○於警詢證稱：
      89年 4月11日，我朋友乙○○急需現金週轉，乃向我借用
      我所開具的合作金庫古亭支庫支票，面額200萬元1紙，由
      我陪同乙○○前往丁○○住處，向她調借同額現金週轉，
      期限是1個月，丁○○當場就扣取6分利息12萬元，僅支付
      現金 188萬元給乙○○。另於支票到期日乙○○無力償還
      ，乃再開具支票延期，至89年7月5日止，再支付5、6月 2
      個月利息24萬元。於89年7月2日乙○○先償還借款40萬元
      ，剩餘 160萬元，再由我簽發50萬元、50萬元、60萬元面
      額支票3紙延期擔保。於89年7月5日至89年8月18日止，乙○○再支付利息14萬 4000元。前後3次急需借款，共支付
      利息62萬4000元（平均每月收取 6分利息）」（見偵查卷
      第12頁）。證人徐孝忠於偵查中亦證稱：我於89年 4月11
      日在丁○○住處，目睹甲○○及乙○○持200萬元支票1紙
      ，向丁○○借款200萬元等情（見偵查卷第101頁），並有
      發票人為乙○○、受款人為丁○○、發票日為89年 5月11
      日、面額為200萬元、見證人為徐孝忠之本票影本l紙在卷
      可稽，足見告訴人甲○○指述係友人乙○○持甲○○所簽
      發之200萬元支票向被告借款200萬元，堪以採信。再被告
      於90年11月8日之答辯狀中坦承出借200萬元給甲○○後，
      迨甲○○清償40萬元，再收受甲○○所另行簽發之60萬元
      支票，惟於89年5月9日卻收受甲○○所交付面額 9萬元支
      票1紙，有被告提出之答辯狀1紙在卷可稽（見偵查卷第57
      頁至第58頁），益見被告辯稱僅係朋友間單純借款，並無
      收取利息等語，要非屬實。
（四）綜上所述，被告坦承與丙○○、甲○○及乙○○等人均非
      故親或好友關係，而分別出借50萬元、100萬元及200萬元
      之高額款項，若非基於能從中賺取利息，豈會輕易將金錢
      借予他人之理？是被告辯稱並無向丙○○、甲○○、乙○○等人收取每月 6分之重利，顯係卸責之詞，委不足採。
      事證明確，被告重利犯行堪以認定。且按告訴人與證人之
      陳述有部分前後不符，或相互間有所歧異時，究竟何者為
      可採，法院乃得本其自由心證予以斟酌，非謂一有不符或
      矛盾，即應認其全部均為不可採信，尤其關於行為動機、
      手段及結果等之細節方面，告訴人之指陳，難免故予誇大
      ，證人之證言，有時亦有予以渲染之可能，然其基本事實
      之陳述，若果與真實性無礙時，則仍非不得予以採信（最
      高法院74年台上字第1559號判例參照）。本件告訴人及證
      人於審理中對於被告借款時、地之情節，雖與警詢、偵查
      中所為陳述並非一致，惟該不一致係因對於被害人之陳述
      ，為摘要記載所致，惟對於被告確有貸放款項收取重利之
      基本事實並無不符，原審竟以告訴人或證人陳述之細節偶
      有不一，即認均不足採，而對被告諭知無罪，顯有違誤。
三、經查：
（一）犯罪事實一部分：告訴人丙○○係於85年間，1次持3張支
      票向被告借款50萬元，非如起訴書所載先後於85年 7月15
      日、7月20日、8月 1日分別向被告借款20萬元、20萬元、
      10萬元；且告訴人丙○○就被告所收取利息 6萬元，究係
      月利6分或年息6分，於警詢、偵查及原審陳述不一，是否
      屬實，已非無疑。再依被告簽發之50萬元支票背面「丙○○」簽名，與告訴人丙○○持向被告借款之 3張支票背面
      「丙○○」簽名，字跡運筆轉折極為相似，足認告訴人丙○○確於85年間向被告借款50萬元時，被告係交付發票日
      為85年8月2日面額50萬元之支票，而非交付現金44萬元，
      亦無預扣2月利息6萬元之事實，告訴人丙○○指述，顯有
      瑕疵。又證人甲○○、高文煌於告訴人丙○○向被告借款
      50萬元時，均不在場，證人甲○○於原審指證復與告訴人
      丙○○指訴不符，自均不足為不利於被告之認定。至甲○○簽發之支票，雖由告訴人丙○○背書，存入被告之弟陳
      鑫弼帳戶，亦僅足以認定告訴人丙○○有向被告借款之事
      實，尚不足以證明被告有重利之犯行。
（二）犯罪事實二部分：
 　　 告訴人甲○○就向被告借款 100萬元之日期，於偵查、原
      審均無法明確指訴；並就借款當時乙○○有無在場，前後
      陳述不一，告訴人甲○○指述，是否屬實，已有可疑。再
      告訴人甲○○與證人乙○○就何人向被告借款 100萬元、
　　　借款地點，及被告有無收取 6分利息，亦不相同。又證人
 　 　林經舜於警詢所稱，係屬傳聞證據，並於原審審判中因所
　　　在不明，而傳喚不到，復無證據證明警詢陳述具有可信之
      情況，自不得為證據。另證人張千鶴並未親眼目睹告訴人
      甲○○向被告借款 100萬元，並係聽自告訴人甲○○所言
      ，而得知被告收取 6分利息，要屬傳聞證言，自無從為不
      利於被告之證據。則依卷內事證，告訴人甲○○指訴於89
      年1月2日向被告借款100萬元，及借款時被告當場扣取1個
      月6分利息6萬元，並交付現金94萬元等情，僅有告訴人甲○○之片面瑕疵指訴，並無其他證據足證與事實相符，自
      不得以之為被告論罪之依據。
（三）犯罪事實三部分：
  　　告訴人甲○○於警詢指訴，與證人乙○○於偵查中證稱向
      被告借款 200萬元之事實，並不相符；且就借款利息如何
      約定及收取，2 人所稱，亦不相同。告訴人甲○○警詢指
    　訴，已難採信。再告訴人甲○○向被告借款，被告係交付
      面額 200萬元之支票，該支票並係以轉帳方式提領，非如
      告訴人甲○○所指訴，由銀行人員拿 200萬元至被告住處
      ，經被告先取走百分之6 利息12萬元，其餘給乙○○等情
      ，益見告訴人甲○○指述不實。又證人陳惠美並未於89年
      4 月11日陪同甲○○、乙○○向被告借款，證人陳惠美於
      偵查中及原審所證，係聽聞告訴人甲○○轉知，自屬傳聞
      之詞，不得為被告不利之證據。另證人陳斯鴻於偵查中指
      證，則係聽自乙○○所言；且乙○○否認有告知陳斯鴻有
      關被告收取利息情事。證人陳斯鴻證詞，既無可信，亦不
      得為被告論罪之證據。
（四）依公訴人所舉證據，顯不足以證明被告有起訴書所載之重
      利犯行，業據原審詳載理由如上。且事實一部分，告訴人
      丙○○係於85年間，一次持3張發票日分別為85年9月15日
      、9月20日、10月1日之支票，向被告借款50萬元；被告交
      付丙○○發票日85年8月2日、面額50萬元之支票，依各支
      票計算還款期間各為45日、50日及61日，如以利息月息六
      分計算，並非 6萬元，亦見被告並無此部分之起訴犯罪事
      實。按告訴人與證人之陳述有部分前後不符，或相互間有
      所歧異時，究竟何者為可採，法院本得依自由心證斟酌，
      非謂一有不符或矛盾，即認全部均不可採信，固經最高法
      院著有判例。然本件告訴人及證人於警詢、偵查及原審中
      ，除對於向被告借款時、地情節，既非一致，且就係何人
      向被告借款？借款利息之計算？被告交付現金或支票等基
      本犯罪事實亦不一致，並有與事實不符，或僅有告訴人片
      面指訴，自不得為被告論罪之依據。雖證人徐孝忠於偵查
      中證稱：我於89年 4月11日在丁○○住處，目睹甲○○及
      乙○○持200萬元支票 1紙，向丁○○借款200萬元等情（
      見偵查卷第 101頁），並有發票人為乙○○、受款人為丁○○、發票日為89年5月11日、面額為200萬元、見證人為
      徐孝忠之本票影本l紙在卷可稽。然該筆200萬元借款，是
      否乙○○向被告所借，乙○○、甲○○指訴不同，借款利
      息如何約定及收取，2 人所證亦有不一；且被告係交付乙○○、甲○○面額 200萬元之支票，再經轉帳提領，亦見
      甲○○指稱由被告出借同額現金，被告當場即扣取 6分利
      息12 萬元，僅支付現金188萬元；或由銀行人員送至被告
      住處，再由被告出借現款，均與事實不符。證人徐孝忠指
      證乙○○、甲○○借款 200萬元，自不足為被告有重利犯
      行之依據。足見公訴人上訴，猶以告訴人丙○○於警詢、
      偵查證稱；告訴人甲○○警詢；證人張千鶴警詢、偵查中
      證言；證人林經舜警詢及證人徐孝忠偵查中所證，指稱被
      告犯有本件重利罪行，為無理由，應予駁回。
據上論斷，應依刑事訴訟法第373條、第368條，判決如主文。
本案經檢察官沈明彥到庭執行職務。
中　　華　　民　　國　　94　　年　　10　　月　　27　　日
　　　　　　　　　刑事第十一庭審判長法  官　陳祐輔
                                    法  官  楊炳禎
                                    法  官  陳國文
以上正本證明與原本無異。
不得上訴。
                                    書記官  蔡棟樑
中　　華　　民　　國　　94　　年　　10　　月　　27　　日
附件
臺灣士林地方法院刑事判決　　　　　　　　94年度易字第77號
公　訴　人　臺灣士林地方法院檢察署檢察官
被　　　告　丁○○　女　74歲（民國○○年○月○○日生）
　　　　　　　　　　住臺北市○○○路○段144巷11弄3號4樓
　　　　　　　　　　身分證統一編號：Ｚ000000000號
選任辯護人  黃景安律師
上列被告因重利案件，經檢察官提起公訴（93年度偵續一字第20
號），本院判決如下：
    主  文
丁○○無罪。
    理  由
一、公訴意旨略以：丁○○基於概括犯意：(一)先後於民國85年 7
    月15日、7 月20日、8 月1 日，趁丙○○因從事水果生意急
    需資金週轉而向甲○○借用支票，並持甲○○為發票人，付
    款人為臺灣省合作金庫古亭支庫（現已改為合作金庫銀行古
    亭分行），帳號633338號，票面金額分別為新臺幣（下同）
    20萬元（票號ＫＢ0000000 號）、20萬元（票號ＫＢ000000
    0 號）、10萬元（票號ＫＢ0000000 號）之支票3 紙，至丁○○位於臺北市大同區○○○路○ 段144 巷11弄3 號4 樓住
    處借款，貸與現金共計50萬元，並扣取2 個月之利息6 萬元
    ，取得與原本顯不相當之重利，再提示兌現上開3 張支票。
    (二)復於89年1 月2 日，趁甲○○急需用錢，在臺北市中山區
    ○○○路516 號甲○○友人乙○○住處，由甲○○持其為發
    票人，付款人為臺灣省合作金庫古亭支庫，上揭帳號支票號
    碼：ＢＷ0000000 號，面額為100 萬元之支票，向丁○○借
    款100 萬元資金，並當場扣取1 個月之利息6 萬元，僅交付
    94萬元予甲○○，取得與原本顯不相當之重利。(三)再於89年
    4 月11日，因甲○○友人乙○○急需資金週轉，遂由甲○○
    開立前揭帳號、面額200 萬元之支票1 紙，陪同乙○○持至
    丁○○位於臺北市大同區○○○路○ 段144 巷11弄3 號4 樓
    住處，借款200 萬元，丁○○因而再乘此急迫之際，貸與20
    0 萬元資金，並以月息6 分計算，自89年4 月11日起至同年
    7 月5 日，共收取利息30萬元，同年7 月2 日乙○○返還本
    金40萬元後，再以甲○○前揭帳號之50萬元支票2 張（票號
    ：ＢＷ000000 0、ＢＷ0000000 號）、60萬元支票1 張（票
    號：0000000）擔 保所餘欠款本金160 萬元，而丁○○則自
    89年7 月5 日至同年8 月18日止，再向乙○○收取利息14萬
    4 千元，因認被告涉有刑法第344 條之重利罪嫌。
二、按犯罪事實應依證據認定之，無證據不得認定其犯罪事實，
    刑事訴訟法第154 條第2 項定有明文。又認定不利於被告之
    事實，須依積極證據，茍積極證據不足為不利於被告事實之
    認定時，即應為有利於被告之認定，更不必有何有利之證據
    。且刑事訴訟上所謂認定犯罪事實之積極證據，係指適合於
    被告犯罪事實之認定之積極證據而言，雖不以直接證據為限
    ，間接證據亦包括在內，然而無論直接或間接證據，其為訴
    訟上之證明，須於通常一般之人均不致有所懷疑，而得確信
    其為真實者，始得據為有罪之認定，倘其證明尚未達到此一
    程度，而有合理懷疑存在時，自不能以推測或擬制之方法，
    以為有罪裁判之基礎，最高法院30年上字第816 號、29年上
    字第3105號、40年台上字第86號、76年台上字第4986號判例
    可資參照。
三、公訴人認被告涉有重利罪嫌，係以告訴人甲○○、丙○○之
    指訴及證述，及證人丙○○、張千鶴、陳惠美、陳斯鴻、乙○○、林經舜於警詢時或偵查中之證述，並有合作金庫函、
    對帳單、支存客戶交易資料查詢明細、系爭本票影本七紙為
    其主要論據。然訊據被告堅決否認有何重利之犯行，辯稱：
    犯罪事實(一)部分是丙○○一次拿三張支票來借款，不是分三
    次借，伊沒有收取利息；犯罪事實(二)部分，伊是借給乙○○
    不是甲○○，也沒有收取利息；犯罪事實(三)部分，是89年4
    月11日借給甲○○200 萬元，伊根本沒有收到利息等語。
四、經查：
  一犯罪事實(一)部分：
  1.告訴人丙○○於90年6 月3 日警詢時指稱：「（你是否曾向
    甲○○借合作金庫古亭支庫支票三紙向被告丁○○調借現金
    週轉？因何事借貸？如何借貸？如何計息？）是的，我因從
    事水果生意，急需現金週轉，乃向甲○○〈當時人在美國〉
    借由其弟高文煌代為簽發甲○○之合作金庫古亭支庫支票85
    .7.15 日面額新臺幣〈下同〉貳拾萬、85.7.2 0日面額貳拾
    萬、85.8.1日面額壹拾萬，三紙支票，共面額伍拾萬，持至
    被告丁○○住處，向其借款現金週轉，期限是兩個月，丁○○以其專以借貸收取六分利息之重利，先當場扣取陸萬元之
    利息，再將肆拾肆萬元現金借貸給我，我再將該三張借貸支
    票交由丁○○，並於到期日經其提示均獲兌現」等語（見90
    年度偵字第9632號偵查卷第14頁）；於90年11月29日偵查中
    證稱：「（有無向被告借錢？）有」、「（共借貸多少錢？
    ）我是向甲○○拿了三張支票，各為二十、二十、十萬，向
    被告共借了五十萬元，利息二個月六萬」、「（是否要告被
    告重利？）是」、「（利息六萬元給她否？）當時已先扣除
    ，我只拿四十四萬元」等語（見90年度偵字第9632號偵查卷
    第76至77頁）；於93年12月22日偵查中證稱：「（是否有預
    扣多少利息？）她當時有扣，後來看我帶二個孩子辛苦，她
    就還給我。說以後有賺錢再還她，但我做不起來還她」、「
    （你上次說在被告住處借的，一次給六萬塊利息給她，二個
    月，所以祇拿四十四萬〈筆錄誤載為五十四萬〉，是否有此
    事？）是，她後來來我這邊參觀，我有送她梨子，她說我辛
    苦，所以還給我，這點當初我沒有補充」等語（見93年度偵
    續一字第20號偵查卷第65至66頁）。然於94年6 月16日本院
    審理時則證稱：「（你跟被告借錢是否算利息？）有」、「
    （算多少？）算六分利，是年息六分，她收我二年，六萬元
    」、「（是事後繳還是先扣？）是先扣」、「（對於你在偵
    查中所言，借款五十萬元，利息是二個月六萬元，有何意見
    ？〈提示90年9632號偵卷第77頁並告以要旨〉）時間已經久
    遠，收的利息錢金額是六萬元沒錯，後來被告有去看我，說
    我生活那麼困苦，把利息六萬元還給我，所以我為感謝她送
    她水蜜桃」、「（到底利息是二年六萬元還是二個月六萬元
    ？）是二年六萬」、「（對於你在警局也是說二個月利息六
    萬元，有何意見？〈提示同偵卷第14頁並告以要旨〉）支票
    是開二個月，如果我支票沒有辦法兌現，就會讓我再拖延二
    年還款，所以才利息是二年」、「（當時借五十萬元的時候
    ，你預計多久要還？）看甲○○的支票開多久就是多久，被
    告跟我說若沒辦法還沒關係給我二年的期限」、「（為何你
    之前都說一個月收六分的利息，現在說一年六分利？）之前
    我說錯，我耳朵有點問題」、「（甲○○之前說丙○○向被
    告借五十萬元的錢是月息六分不是你說的年息六分，有何意
    見？）我跟被告借錢確實是年息六分」、「（你向甲○○借
    票三張是幾次？）一次，一次就借票五十萬元」、「（你向
    被告借錢是一次借或是三次借五十萬元？）一次借」、「（
    你是否拿這三張支票借五十萬元？〈提示偵卷第9632號37頁
    〉）對」、「（你向被告借錢時，被告向你扣六萬元利息，
    交現金給你？）對」、「（你方才言，被告拿六萬元還你是
    在何時？）借款後一、二天」、「（拿多少現金？）拿四十
    四萬元」等語（見當日審判筆錄）。足見告訴人丙○○係於
    85年間是一次持三張支票向被告借款五十萬元，而非起訴書
    所載先後三次於85年7 月15日、7 月20日、8 月1 日分別向
    被告借款二十萬元、二十萬元、十萬元，且告訴人丙○○就
    被告所收取利息六萬元究係月利六分抑或年息六分先後陳述
    不一，是告訴人丙○○之指述是否屬實，已非無疑。
  2.告訴人丙○○於94年6 月16日本院審理時證稱：「（是否拿
    這三張支票借五十萬元？〈提示偵卷第9632號37頁並告以要
    旨〉）對」、「（你是否有收到這張支票？〈提示同偵卷第
    103 頁並告以要旨〉）我忘記了」、「（這是你去借時被告
    交給你之支票嗎？）我忘記了」、「（這張五十萬元支票的
    領款人是否你所寫的？）這筆跡是我的沒錯」、「（請你確
    認支票上面你的簽名是否相同？〈提示同偵卷37頁、103 頁
    並告以要旨〉）我忘記了，我看好像都一樣」等語（見當日
    審判筆錄第6 至7 頁）。本院觀諸上述被告為發票人之五十
    萬元支票背面「丙○○」之簽名，與告訴人丙○○持向被告
    借款之三張支票背面「丙○○」之簽名，其字跡之運筆轉折
    極為相似，足認告訴人丙○○確於85年間向被告借款五十萬
    元時，被告係交付發票日為85年8 月2 日面額五十萬元之支
    票予告訴人丙○○收執，而非交付現金四十四萬元，亦無預
    扣二個月利息六萬元之事實，是告訴人丙○○之指述內容顯
    有瑕疵。
  3.證人甲○○於94年4 月6 日本院審理時證稱：「（你有無資
    金週轉向他人借款？）有，八十五年左右有向被告借過錢」
    、「（向被告借錢的原因為何？）因為八十五年時我經營一
    家水果店，請丙○○顧店，丙○○說要存貨要錢需要資金週
    轉，我當時在美國，丙○○說要跟被告借錢，請我打電話跟
    被告通知一聲，打完電話後，被告就說好，我就請我弟弟開
    了三張支票，金額是五十萬、六十萬元我忘記了」、「（這
    五十萬是你借的還是丙○○借的？）是我借的」、「（借這
    五十萬元是否要利息？）要六分利，一個月利息三萬元」、
    「（這利息如何扣？）當時好像是借二個月就先扣六萬元利
    息」等語（見當日審判筆錄）。足見告訴人丙○○向被告借
    款五十萬元時證人甲○○並不在場，其證詞之可信度即有存
    疑，況其證述係伊向被告借款五十萬云云，核與告訴人丙○○陳述情節相左，其證詞自不足以採為不利於被告之認定。
  4.證人高文煌於90年12月13日偵查中證稱：「（有無和丙○○
    一起去借？）沒有」、「（是否知丙○○借款的利率？）因
    她拿三張五十萬元的支票只借了一部分，二十萬元的支票只
    借了十七萬六千元，十萬元的支票扣了一萬二的利息」、「
    （重利之事聽誰說的？）是甲○○跟我說的」、「（有無見
    過被告？）沒有」等語（見90年度偵字第9632號偵查卷第86
    至87頁）。可見證人高文煌之證述並非親身見聞，其證詞尚
    難採為不利於被告之認定。
  5.至合作金庫90年11月28日（90）合金亭存字第5497號函及附
    件之支票影本、台北市第一信用合作社活儲存款對帳單，雖
    可證明發票人甲○○之支票，由告訴人丙○○背書，經存入
    被告之弟陳鑫弼在台北市第一信用合作社000000-0帳戶兌現
    等情，但尚不足以證明被告涉犯重利罪之事實。
  二犯罪事實(二)部分：
  1.告訴人甲○○於91年1 月2 日偵查中證稱：「（向被告借多
    少錢？）我自己借了一百萬，利息也是六分」等語（見90年
    度偵字第9632號偵查卷第99頁）；於91年2 月21日偵查中證
    稱：「（向被告借多少？）一百萬，她拿給我現金九十四萬
    元，利息預扣六萬元」、「（何時地借的？）89 年1月分在
    北市○○○路的乙○○佛堂」、「（借錢時有何人在場？）
    有林經舜、張千鶴、乙○○，沒有很多人在場」等語（見90
    年度偵字第9632號偵查卷第130 至131 頁）；於91年3 月7
    日偵查中證稱：「（於89年1 月4 日為何向丁○○借一百萬
    元？）因為我要投資土地」、「（當時是否急用錢？）因為
    乙○○跟我說要投資土地，如果不趕快的話就沒機會了」（
    見90年度偵字第9632號偵查卷第143 頁）；而於94年4 月6
    日本院審理時則證稱：「記得是二月二日，乙○○說要我投
    資一百萬元，叫我先向被告借這一百萬元，利息乙○○說她
    要付」、「（這一百萬元你是去借的還是乙○○去借的？）
    我借的，當時是在乙○○林森北路佛堂，是我向被告借的，
    現場很多人，乙○○當時應該在場」、「（跟被告借這一百
    萬元是否要利息？）要，利息六分」、「（利息如何扣？）
    也是借錢時先扣」、「（你借多久？）好像一個月」、「（
    你是否向被告借過一百萬元？）是」、「（何時借的？）二
    月二日」、「（二月二日是支票到期日，你是何時借的？）
    那是一個月的票，借款日應是往前推算一個月，應該是三十
    日前」、「（是乙○○向被告借的嗎？）是乙○○要我投資
    ，是我向被告借的」、「（一百萬元是何人借的？）一百萬
    元是我拿支票去借的，有付利息給被告」、「（一百萬元被
    告是用現金給你還是拿支票給你？）是銀行拿現金來」、「
    （是銀行拿一百萬元直接給被告，還是銀行預先扣六萬元拿
    九十四萬元？）銀行拿多少我不知道，有扣掉利息後才交給
    我」、「（借一百萬元那一次有多少人在場？）有很多人在
    場，有翁秀玉、張千鶴、林經舜還有被告，乙○○不在場」
    、「（是否在場就有談到利息？）之前就有談到利息是六分
    ，當時借款時就有扣掉利息六萬元」等語（見當日審判筆錄
    ）。足見告訴人甲○○先後陳述借款一百萬元之日期並不明
    確，且借款當時乙○○有無在場前後陳述不一，是告訴人甲○○之上開指述是否屬實，已非無疑。
  2.證人乙○○於92年10月23日偵查中證稱：「（你曾否向丁○○借錢？）沒有，是我朋友透過我向丁○○借一百萬元，我
    的朋友給她二張支票，各五十萬給丁○○，後來支票跳票後
    ，我就拿一百萬現金給丁○○」、「（當時丁○○收多少利
    息？）沒有拿利息」、「（為什麼不拿利息？）丁○○說我
    很可憐，因為我有七個孩子要養，他本來就沒有在拿利息的
    」（見92年度調偵字第362 號偵查卷第13頁）；於94年4 月
    6 日審理時證稱：「（你說有向被告借錢，借多少？）借一
    百萬元，我有還」、「（被告有無跟你收利息？）被告都幫
    助人家，她沒有跟我收利息」、「（甲○○說在你的佛堂向
    被告借一百萬元有何意見？）甲○○說謊」、「（甲○○有
    無在你的佛堂向被告借過錢？）沒有，我的佛堂在蘆洲」、
    「（現在甲○○說二百萬元是你借的，一百萬元才是甲○○
    借的，有何意見？）二百萬元是我做擔保人，被告才借給甲○○，一百萬元是我借的」等語（見當日審判筆錄）。足見
    告訴人甲○○與證人乙○○陳述何人向被告借款一百萬元、
    借款地點及被告有無收取六分利息均有不同，是告訴人甲○○指述其於89年1 月2 日向被告借款一百萬元及借款時被告
    當場扣取一個月六分利息六萬元，並交付現金九十四萬元等
    情，僅有告訴人甲○○之片面瑕疵陳述，並無其他證據佐證
    與事實相符，自不足採信。
  3.證人林經舜於90年7 月5 日警詢時陳稱：「（你是如何知道
    甲○○向被告丁○○借錢，被告收取不當之重利？如何計息
    ？）我是於89年元月分至二月分期間暫住於乙○○林森北路
    住處，在我暫住期間曾多次聽到甲○○及丁○○等一些人在
    談論借貸事誼，我在場亦曾多次聽到丁○○說她借錢是收取
    六分利息，沒有六分的利息，她是不可能借錢給別人的，而
    且借款時需先扣除兩個月之利息，是從借款現金中立即扣取
    利息，再將餘額款項交予借款人」等語（見90年度偵字第96
    32號偵查卷第20頁）。證人林經舜其於警詢時之陳述屬傳聞
    證據，其於審判中因所在不明而傳喚不到，因無其他證據佐
    證其於警詢時之陳述具有可信之情況，自不得為證據。
  4.證人張千鶴於91年2 月21日偵查時證稱：「（對於被告借款
    甲○○之事知悉否？）知道」、「（如何得知？）因為八十
    八年十月到八十九年的二、三月分，我常去乙○○的佛堂拜
    拜，所以認識了甲○○和丁○○，有聽到乙○○因要買土地
    ，所以向丁○○借錢，陸續聽到很多人向丁○○借錢，我就
    問她們借錢如何算利息，她們說六分利，利息先扣」、「（
    有無當場看見金錢借貸？）有，該次是甲○○要向被告借一
    佰萬，被告拿九十幾萬來在房裡面點錢」、「（借一百萬為
    何時之事？）八十九年一月初之事」、「（當場被告有無說
    何話？）說的和以前都一樣，均是利息如何算」等語（見90
    年度偵字第9632號偵查卷第129 頁）；於93年12月22日偵查
    中證稱：「（你有無陪同甲○○跟丁○○借錢？）好多年前
    我載甲○○到林森北路跟民權東路交叉乙○○的住處，向丁○○借錢」、「（你是否知道她們如何算利息？）我不是很
    清楚，但在車上我有問她利息多少，她說好像是六分，我說
    那還不錯，我聽人家說十八分」、「（你上次說有看到甲○○借一百萬元，然後被告拿九十幾萬來在房裡點錢，是否實
    情？）是，好像九十幾萬，她借一百萬，然後先扣掉六分利
    息之餘額」、「（你在警局說六分利是當場扣款，接洽時你
    也聽說很多六分利的事情？）是，我覺得六分很便宜」等語
    （見93年度偵續一字第20號偵查卷第68至69頁）；於94年5
    月12日審理時證稱：「（你在什麼時間、地點見到被告？）
    我在臺北市○○○路，近民權東路口，有個朋友的住家改成
    佛堂，我去那邊拜拜的時候有看到被告，因為我的朋友甲○○帶我去的，甲○○就跟我講丁○○人很好，他就是向丁○○借錢的，我就講那麼好的人來拜拜，是否都不用收利息，
    甲○○就說沒有，她只跟我算六分利息，我就跟甲○○講，
    那很好六分利很便宜，因為我住巴西十二年那邊銀行的利息
    很高」、「（你有無陪同甲○○去向丁○○借過錢？）我到
    佛堂拜拜的，剛好有一次丁○○來佛堂，借錢給甲○○，借
    錢一百萬元給甲○○，當時我人在場，也是第一次見到丁○○」、「（可否陳述借錢經過？）我看到本來甲○○坐在我
    旁邊，我們在聊天，丁○○也在佛堂，有一個人拿錢來，好
    像是個男生，甲○○就起來跟丁○○算錢，拿完錢回來後，
    甲○○就跟我說利息先拿六分利，我就說六分利息很好」、
    「（在佛堂借一百萬元是何時？）大約西元二千年上下」、
    「（甲○○有無說丁○○借她多少錢？）半小時前甲○○在
    車上就跟我講今天有人要借她一百萬元」、「（在車上她有
    無跟你說誰要借給她？）有，她的名字叫丁○○」、「（當
    時你是跟甲○○坐在一起，丁○○離你們多遠？）丁○○在
    我們的右後方，距離約4.68公尺〈經當庭丈量證人所比的距
    離〉，門鈴聲響了後，甲○○就說來了，她就起身走過去，
    我就看到他們三人站在門口處」、「（有無看到丁○○拿錢
    給甲○○？）沒有看到」、「（你在警局時說你有親眼看到
    及聽到丁○○收取六分利與你剛剛作證時講只是聽甲○○講
    被告向她收六分利息，有何意見？）清算錢及扣利息錢我沒
    有看到」、「（扣利息錢是如何扣，甲○○有沒有講？）有
    ，說六分利息先扣，一百萬元先扣後，所以只拿到九十幾萬
    元」、「（你在巴西十二年，你說銀行利息很高，你說借一
    百萬元，一年要給多少利息？）如果在二千年時，貸款利息
    要到55% ，現在利率大概30% 至35% 」、「（你知道六分利
    息是怎麼算嗎？）好像是月利息」、「（如果月利是六分的
    話，年利就是72% 怎麼會便宜？）我當時沒有想過」、「（
    你說六分利很便宜是否當時你將利息計算錯了？）對」等語
    （見當日審判筆錄）。足見證人張千鶴並未親眼目睹告訴人
    甲○○向被告借款一百萬元，而係聽自告訴人甲○○所言而
    得知被告收取六分利息情事，且對「六分利」之計算不甚明
    白，其在偵審時之證詞非無疵瑕，自難採為不利於被告之認
    定。
  三犯罪事實(三)部分：
  1.告訴人甲○○於90年6 月3 日警詢時陳稱：「（你是於何時
    何地，如何向被告借錢？被告丁○○借貸予你之款項如何計
    息？）89年4 月11日，因我朋友乙○○急需現金週轉，乃向
    我借用我所開具之合作金庫古亭支庫支票面額貳佰萬元正壹
    紙，由我陪同乙○○前往丁○○住處向其調借同數額現金週
    轉，期限是一個月，丁○○當場即扣取六分利息壹拾貳萬元
    ，僅支付現金壹佰捌拾捌萬元予借款人乙○○，另於支票到
    期日債務人無力償還，乃再另開具支票延期，至89年7 月5
    日止，再支付五、六月兩個月利息貳拾肆萬元，於89年7 月
    2 日乙○○先償還借款肆拾萬元，剩餘壹佰陸拾萬元，再由
    我簽發伍拾萬、伍拾萬、陸拾萬元面額支票三紙延期擔保，
    於89年7 月5日 至8 月18日止，乙○○再支付利息壹拾肆萬
    肆仟元。前後三次急需借款，共支付利息陸拾貳萬肆仟元〈
    平均每月收取六分利息〉」、「（你如何支付利息給被告丁○○？）前兩次是借款時先扣取六分利息，最後一次借款亦
    是先扣取六分利息，之後因無力償還債務，付給之利息是以
    現金支付的」等語（見90年度偵字第9632號偵查卷第11至13
    頁）；於91年1 月2 日偵查中證稱：「（89年4 月11日有無
    去被告處借款？）是乙○○要借的，我沒有說借錢借不到所
    以要跟被告借的話」、「（89年4 月11日中午十二時許，徐
    孝忠是否有到被告住處？）有一個男的是乙○○帶來的」、
    「（乙○○在場有無說保證清償並拿其配偶二十一張權狀做
    擔保？）有」、「（被告是否有簽發台北市第一信用合作社
    面額二百萬的支票給你？）她是拿給乙○○的」、「（被告
    的支票何人兌現？）是存到我合庫古亭支庫的戶頭的」、「
    （是否有簽發一張二百萬的票與被告？）是」、「（是否於
    89年7 月又簽發四張五十萬元的支票給被告）是」、「（為
    何簽發？）是補之前沒有兌現的那張二百萬支票」、「（後
    來是否又簽發一張九萬元的支票？）是，是利息」、「（四
    十萬為誰清償？）乙○○」等語（見90年度偵字第9632號偵
    查卷第97至98頁）：於94 年4月6 日本院審理時證稱：「（
    這二百萬元是誰要借錢的？）是乙○○要借的，用我的支票
    去向被告借的」、「（這二百萬，是何人去向被告借的？）
    是我跟乙○○還有陳惠美，還有一位叫徐孝忠一起到被告住
    處去借的」、「（這二百萬，被告如何交給你？）被告叫一
    信的人拿錢過來，就放在桌子上給乙○○拿走」、「（是拿
    現金還是支票？）現金」、「（當時乙○○拿走多少錢？）
    有扣掉六分的利息，一個月十二萬元」、「（當初一信的拿
    來，是拿剛好二百萬元，還是扣掉十二萬元？）銀行是拿二
    百萬元來，被告拿起來十二萬元，其他給乙○○拿走」、「
    （你是否一個人來向我〈指丁○○〉借二百萬元？）很多人
    去，有徐孝忠、蔡燕玉、乙○○、陳惠美都有去」、「（那
    二百萬元是你要借的還是乙○○要借的？）是乙○○要借的
    」、「（二百萬元是誰拿去的？）是乙○○拿去的，有無預
    扣十二萬元，我忘記了」、「（借二百萬元那一次是否也是
    之前就談好利息六分？）我知道利息是六分，但是怎麼扣我
    忘記了」（見當日審判筆錄）。
  2.證人乙○○於93年12月6 日偵查中證稱：「（89年4 月時，
    有無借錢？）幾月我不記得，只知道她有向丁○○借錢」、
    「（甲○○向丁○○借了多少錢？）當時借二百萬」、「（
    有無找人擔保？）我有擔保，但不知道是哪一筆」、「（你
    有無看過〈庭示90年偵字第9632號卷內三張支票〉？）是甲○○借錢，我做擔保人」、「（為何甲○○說你要借一百萬
    拿她的票去借錢，二張五十萬及一張六十萬元支票沒有兌現
    ？）是甲○○亂說的」等語（見93年度偵續一字第20號偵查
    卷第51至54頁）；於94年4 月6 日本院審理時證稱：「（借
    款契約書，有何意見？〈提示92調偵362 號偵卷第86至88頁
    並告以要旨〉）這是甲○○所借的二百萬元，由我以我先生
    的土地擔保」、「（甲○○借錢為何你要提供土地擔保？）
    因為甲○○一直拜託我，我就擔保她借款，沒有其他原因」
    、「（你借這二百萬元，你是否在場？）現場有我及甲○○
    、被告及徐孝忠，徐孝忠做保證人」、「（對於以你為借款
    人，向被告借二百萬元本票，有何意見？〈提示92調偵362
    號偵卷第61頁背面並告以要旨〉）剛開始是我跟甲○○寫一
    張，但我擔心被告不借，所以我另外以我個人名義再寫一張
    本票給被告叫她安心」、「（甲○○向被告借的二百萬元還
    了嗎？）我有還給被告一百萬元，有收據，但甲○○有無還
    ，我不知道」、「（錢不是你借的，你為何要還被告一百萬
    元？）是因為開庭時，被告與告訴人吵的很兇，法官說我是
    保證人，要我和告訴人各還被告一百萬元」、「（這三張支
    票是甲○○開的，背面有你簽名背書，有何意見？〈提示90
    偵9632偵卷第116 頁並告以要旨〉）我是擔保人，所以我才
    背書」、「（你方才說甲○○去借二百萬元，是你擔保的，
    是否你跟甲○○一起去借的？）不是，甲○○早上就去了，
    下午甲○○一直打電話給我，一直求我，我才過去，過去時
    甲○○有在」、「（你去被告那邊時，你進去時看到幾個人
    ？）我去時只有被告及甲○○在那邊，後來我過去之後，在
    樓下碰到徐孝忠，和徐孝忠一起上來」、「（在被告家中只
    有四個人嗎？）四個人」、「（那二百萬元，有說利息多少
    嗎？）沒有」、「（那二百萬元說是銀行拿來的，何人拿去
    的？）是甲○○拿去的」、「（現在甲○○說二百萬元是你
    借的，一百萬元才是甲○○借的，有何意見？）二百萬元是
    我做擔保人，被告才借給甲○○，一百萬元是我借的」、「
    （二百萬元是誰拿去的？）是甲○○拿去的」等語（見當日
    審判筆錄）。足見是否乙○○向被告借款二百萬元，證人乙○○之證詞與告訴人甲○○之指訴情節相異，且借款利息如
    何約定及收取，二人之證述亦不相同，是告訴人甲○○之上
    開指述是否屬實，已非無疑。
  3.姑不論89年4 月11日當日之借款為乙○○或甲○○，惟被告
    交付二人之借款以支票為之，票號Ａ00000000號、付款銀行
    為臺北市第一信用合作社、金額為貳佰萬元，發票人為陳
    弼（被告之弟）（見92年度調偵字第362 號偵查卷第58頁背
    面），而該支票係以轉帳方式提領，有台北市第一信用合作
    社之對帳單可考（見90年度偵字第9632號偵查卷第59頁），
    並非如告訴人甲○○所指訴由銀行人員拿二百元至被告住處
    ，經被告先取走百分之六利息十二萬元，其餘給乙○○等情
    ，顯見告訴人甲○○上開指述情節與事實不符。
  4.證人陳惠美於90年12月13日偵查中證稱：「（有無陪誰向被
    告借款？）陪甲○○、乙○○，時間為去年六、七月，到延
    平北路被告的住處」、「（為何一同前往？）是乙○○找我
    一起去的」、「（警訊中為何稱是四月分？）我去過很多次
    ，所以正確時間我不記得了」、「（何人要借款？）是乙○○，但以甲○○的支票借，借二百萬」、「（有無看到交付
    支票？）沒有，一開始我沒看到，是到要延期時我才和她一
    起去」、「（延期時有無提到利息？）利息借款時已經扣了
    ，要延但她不肯」、「（八十九年四月十一日借款時你有無
    一同前往？）沒有，我是到後來延期才去的」（見90年度96
    32號偵查卷第87至88頁）；於93年12月22日偵查中證稱：「
    （你有無陪乙○○、甲○○去跟丁○○借錢？將錢借給乙○○並預扣六分利息？）有，我不清楚是借還是什麼，我親自
    陪她去是延票，其實就是她借這個錢的事情我知道，我是陪
    她去延票，我不清楚幾分利，我看不到借錢的情形」等語（
    見93年度偵續一字第20號偵查卷第69至70頁）；於94年5 月
    12日本院審理時證稱：「（你陪甲○○去跟丁○○借錢的經
    過是否記得？）我陪甲○○去是因甲○○的二百萬元支票被
    退票，甲○○希望能延期換票，當時去的時候丁○○不是很
    願意，還是沒有換成」、「（甲○○有無說她要如何處理？
    ）造成甲○○有二百萬元的退票記錄，因她原來的債信很好
    」、「（你是否記得時間為何？）也是八十幾年」、「（對
    於你在警詢所言，有何意見？〈提示90年9632號偵卷第16頁
    並告以要旨〉）時間上可能有出入，但事情的經過與警局所
    做筆錄差不多」、「（你有聽到丁○○向甲○○、乙○○收
    取六分的利息？）被告一向收取這樣六分的利息」、「（被
    告收取六分的利息是你親自看到還是聽人家講的？）我沒有
    看到，但甲○○在乙○○的廟裡有跟我講，丁○○收取六分
    的利息」、「（甲○○有無跟你說丁○○的六分利息如何收
    取？）是先扣」、「（甲○○向丁○○借款，借二百萬元時
    ，你是否當天跟甲○○一起去？）我是換票時去的，借款沒
    有去」、「（換票時一共有幾人去？）一共有三位，有乙○○、綽號『大象』好像是蔡燕玉、甲○○、還有我，共四人
    」、「（當時是為了二百萬元的票無法兌現嗎？）對」、「
    （你有無聽到丁○○現場跟人拿六分利息的其他事件？）我
    沒有看到只是聽甲○○說的」等語（見當日審判筆錄）。足
    見證人陳惠美未於89年4 月11日陪同甲○○、乙○○向被告
    借款，自無從目睹被告有無收取月利六分重利之情事，完全
    係由告訴人甲○○傳述得知，是其證詞不足以採為被告不利
    之認定。
  5.證人陳斯鴻於91年5 月2 日偵查中雖證稱：「（有無向丁○○借過錢？）乙○○她請我開二百萬的支票，由她向丁○○
    調錢，利息為六分利，是乙○○告訴我的」、「（借錢之事
    有無與被告接觸過？）沒有，都是透過乙○○」、「（利息
    如何支付？）本來說一個月要先扣，後來因為利息太高，我
    們就把票拿回來不調了」等語（見90年度偵字第9632號偵查
    卷第157 頁），然證人乙○○於92年10月23日偵查中證稱：
    「（你認識陳斯鴻？）認識」、「（鴻有到庭證說，你有要
    他開二百萬的支票向丁○○調錢，利息是六分，是你告訴他
    的？）沒有這回事」、「（你和陳斯鴻有無恩怨？）沒有，
    她被她先生打，後都住我家，花我的錢」等語（見92年度調
    偵字第362 號偵查卷第13至14頁）。足見證人陳斯鴻於偵查
    中之陳述，係聽聞自乙○○所言，乙○○卻否認有告知陳斯
    鴻有關被告收利息情事，是證人陳斯鴻之證詞，顯不足採。
  6.證人范齡文於90年11月29日偵查中證稱：「（被告如何拿走
    妳母親的鑽錶？）我在樓下等我媽，上去時看到被告推我媽
    ，原本要打我媽，但因為我在場，所以就沒有打，就很兇的
    要我媽把手錶拔下來，後來她就自己動手拔」、「（之後如
    何？）後來我和她好好談」、「（是否有找被告談和解？）
    她要求我們土地和她持分」等語（見90年度偵字第9632號偵
    查卷第75至76頁）。核與本案被告涉犯重利罪嫌並無直接關
    連性，其證詞尚不得採為判決之基礎。
五、綜上所述，告訴人丙○○、甲○○指述被告涉犯重利罪之情
    節顯有瑕疵，檢察官所提出之證據，尚不足為被告有罪之積
    極證明，或其指出證明之方法，經本院逐一剖析，相互參酌
    ，仍無從形成被告有罪之心證，基於無罪推定之原則，自應
    為被告無罪判決之諭知。
據上論結，應依刑事訴訟法第301 條第1項，判決如主文。
本案經檢察官呂永魁到庭執行職務。
中　　華　　民　　國　　94　　年　　7 　　月　　6 　　日
                  刑事第四庭審判長法  官  李  育  仁
                                  法  官  許  辰  舟
                                  法  官  周  明  鴻
以上正本證明與原本無異。
如不服本判決，應於判決送達後10日內，向本院提出上訴狀。
                                  書記官  楊  哲  偉
中　　華　　民　　國　　94　　年　　7 　　月　　8 　　日
